【裁判字號】    90,重上,265
【裁判日期】    901113
【裁判案由】    損害賠償
【裁判全文】
臺灣高等法院民事判決  九十年度重上字第二六五號
      上  訴  人  台灣產物保險股份有限公司
      法定代理人  李文勇
      被 上訴 人  甲○○
右當事人間損害賠償事件，上訴人對於中華民國九十年四月十七日臺灣臺北地方法院
八十九年度重訴字第一六七二號第一審判決提起上訴，本院判決如左：
      主      文
原判決關於駁回上訴人後開第二項之訴部分，及該部分假執行之聲請，並訴訟費用之
裁判均廢棄。
被上訴人應給付上訴人新台幣陸佰萬元，及自民國八十九年九月十四日起至清償日止
，按週年利率百分之五計算之利息。
其餘上訴駁回。
第一、二審訴訟費用，由被上訴人負擔十分之三，餘由上訴人負擔。
本判決第二項，於上訴人以新台幣貳佰萬元或等值之上海商業銀行無記名可轉讓定期
存單預供擔保後得假執行，但被上訴人如於假執行程序實施前以新台幣陸佰萬元為上
訴人預供擔保，得免為假執行。
    事實及理由
一、本件上訴人主張：被上訴人自民國八十六年七月十六日起至八十七年十一月九日
    止受上訴人公司之委任，擔任上訴人公司財務部經理，負責財務管理相關事宜，
    復依據上訴人公司董事會通過之台灣產物保險股份有限公司證券投資小組作業要
    點（下稱作業要點）規定，自八十七年四月十七日兼任上訴人公司證券投資小組
    委員，負責與小組其他委員研議公司投資證券之規劃、管理及投資等事項，並受
    有報酬，被上訴人自應以善良管理人之注意義務執行職務，為上訴人公司之最大
    利益處理投資理財事宜，詎被上訴人未盡善良管理人之責任，明知上訴人公司證
    券投資小組已於八十七年十月二十六日出清所持有之名佳利股票，竟未依作業要
    點第四項小組作業方式第(三)、(八)點之規定，先呈報總經理核定，擅自於同年十月
    三十一日以每股三九‧二元之價格大量買進名佳利股票達一五○○張，計五千八
    百八十七萬七千八百零八元，已超過五千萬元，再於同年十一月二日以每股三六
    ．五元之價格買進同一股票七○○張，計二千五百五十八萬四千八百五十三元，
    且均以單次可買進之最高量（即四九九張）密集買進，然該個股並無如此之市場
    潛力，顯與一般股票投資之經驗法則相違。嗣七日後（即八十七年十一月九日）
    名佳利股票因名佳利公司爆發地雷股事件而崩盤，並於同年十一月二十三日受停
    止交易處分，上訴人公司因此無法將被上訴人買進之名佳利股票賣出，至八十八
    年六月十日名佳利股票始恢復買賣，惟該股票股價始終未能回升至買進價，致上
    訴人公司財產之價值減少，為減少損害，上訴人公司乃陸續賣出名佳利股票，至
    起訴狀遞出為止，上訴人公司除受有如原判決附表一計算之損失即三千九百十二
    萬七千九百十四元外，仍有七百三十張名佳利股票尚未售出，上訴人自得依侵權
    行為及委任之法律關係請求被上訴人賠償損害，爰就其中二千萬元先行請求被上
    訴人賠償，保留其餘一千九百十二萬七千九百十四元及七百三十張名佳利股票損
    失賠償之請求等語。並上訴聲明(一)原判決廢棄。(二)被上訴人應給付上訴人二千萬
    元及自起訴狀繕本送達翌日起至清償日，按年息百分之五計算之利息。(三)願供現
    金或等值之上海商業儲蓄銀行無記名可轉讓定期存單為擔保，請准為假執行之宣
    告。
二、被上訴人則以：上訴人公司之作業要點並未實際執行一節，已於上訴人公司自訴
    被上訴人背信之刑事判決理由中纂述甚詳。事實上，八十七年四月二十四日上訴
    人公司即買進愛之味股票累計金額達五千九百五十五萬零三百二十五元、統一股
    票累計金額達六千五百九十二萬九千九百五十元，又於八十七年七月八日持續購
    入美亞公司股票，至同年七月十三日累計買入金額為五千八百十五萬零六百七十
    元，惟上開購入超過五千萬元之股票，均未先呈報總經理核定，且上訴人公司購
    入股票累計超過五千萬元之情形比比皆是。另觀諸上訴人公司僅提出八十七年四
    月二十七日、四月三十日、五月四日、五月六日、五月八日、五月十一日、五月
    十三日、五月十五日、五月十八日、五月二十日、五月二十三日、五月二十五日
    、五月二十七日、六月一日、十月八日、十一月十一日、十一月十三日及十一月
    十六日等之會議記錄，然攸關本件名佳利股票買賣之會議記錄始終無法提出，益
    證前開作業要點並未實施。再者，上訴人公司係於八十七年八月間陸續購入名佳
    利股票，截至同年九月二十四日止共計持有名佳利股票二百六十萬股，金額為九
    千八百八十二萬九千八百三十八元，平均每股成本為三七．六五元，自八十七年
    九月二十五日起陸續調節持有，於八十七年十月二十六日全數賣出，金額為一億
    零六百三十萬零五百十三元，平均每股約為四○．八八元，合計獲利達七百九十
    七萬零六百五十五元，可知八十七年十月間賣出名佳利股票係屬逢高調節持股，
    而八十七年十月三十一日及十一月二日，上訴人公司分別買入名佳利股票一百五
    十萬股及七十萬股，金額分別為五千八百八十七萬七千八百零八元及二千五百五
    十八萬四千八百五十三元，平均每股成本為三八．三九元，係因名佳利股票自四
    二．一元回檔至三八元，乃逢低回補名佳利股票，係屬正常之股票投資操作。況
    依本院八十八年度自字第八六五號刑事案件中證人張光禹所述，買入名佳利股票
    之停損點為三五．五元，上訴人公司如於停損點賣出名佳利股票，則上訴人公司
    僅虧損六百三十五萬元，就名佳利股票之投資而言，上訴人公司仍可獲利一百五
    十餘萬元，惟被上訴人於八十七年十一月三日即遭上訴人公司停止職務，上訴人
    公司復遲不賣出名佳利股票，反將名佳利股票崩盤之損失歸究於被上訴人，實無
    理由。退步言之，縱認被上訴人有逾越授權買入名佳利股票之行為，惟上訴人公
    司之受損害係因發生地雷股事件，與被上訴人之行為間並無因果關係，上訴人公
    司請求被上訴人賠償損害，顯無理由，上訴人公司督導不週，亦與有過失等語，
    資為抗辯。並答辯聲明駁回上訴人之上訴及如受不利判決，願供擔保免為假執行
    之宣告。
三、兩造不爭之事實：經查，被上訴人自八十六年七月十六日起至八十七年十一月九
    日止受上訴人之委任，擔任公司財務部經理，負責財務管理相關事宜，並依據上
    訴人董事會通過之作業要點規定，自八十七年四月十七日兼任上訴人證券投資小
    組委員，負責與小組其他委員研議公司投資證券之規劃、管理及投資等事項。嗣
    被上訴人並未先呈報總經理核定，乃於八十七年十月三十一日以每股三九．二元
    買進名佳利股票一五○○張，共計五千八百八十七萬七千八百零八元，復於十一
    月二日再以每股三六．五元買進同一股票七○○張，共計二千五百五十八萬四千
    八百五十三元。上開名佳利股票於同年十一月九日崩盤，並於八十七年十一月二
    十三日遭停止交易處分，至八十八年六月十日起始恢復買賣，上訴人並因上開情
    事於八十七年十一月三日停止被上訴人投資小組之職務，且於八十七年十一月九
    日調派為上訴人總務室業務委員，上訴人並於八十八年九月十六日以被上訴人涉
    嫌背信罪為由，向原審法院刑事庭提起自訴，復經原審法院以八十八年度自字第
    八六五號判決被上訴人無罪，並經本院以八十九年度上易字第一六八五號判決上
    訴駁回確定在案等情，有人事資料卡、證券存摺明細、合併買賣報告書暨交割憑
    單、台灣證券交易所股份有限公司八十七年十一月二十日台證（87）上字第三九
    ○○一號及八十八年六月八日台證（88）上字第一七一三三一號函附卷（見原審
    卷十四至二十四頁）可證，並經本院調閱上開刑事卷宗查核屬實，且為兩造所不
    爭，自堪信為真實。
四、兩造爭執要旨：(一)被上訴人是否為上訴人之受任人？其是否已盡善良管理人之義
    務？(二)上訴人對本件之損失是否與有過失？經查：
  (一)按受任人處理委任事務，應依委任人之指示，並與處理自己事務為同一之注意，
    其受有報酬者。應以善良管理人之注意為之，民法第五百三十五條定有明文。查
    被上訴人自八十六年七月十六日起至八十七年十一月九日止受上訴人公司之委任
    ，擔任上訴人公司財務部經理，負責財務管理相關事宜，並依據上訴人董事會通
    過之臺灣產物保險股份有限公司證券投資小組作業要點之規定，自八十七年四月
    十七日兼任上訴人公司證券投資小組委員，負責與小組其他委員研議公司投資證
    券之規劃、管理及投資等事項。又被上訴人受任於上訴人公司，受有報酬，屬有
    償委任，此為兩造所不爭，自應以善良管理人之注意履行其執行職務之義務，被
    上訴人自應為上訴人公司之最大利益處理投資理財事宜，卻未盡善良管理人之責
    任，於明知上訴人公司證券投資小組已於八十七年十月二十六日出清所持有名佳
    利股票之情況下，被上訴人竟違反職務，未依作業要點第四項小組作業方式第(三)
    、(八)點規定：「財務部視財務狀況釐定可動用之資金額度，提經小組研議通過後
    陳總經理轉呈董事長核定辦理」、「依照本公司分層負責明細表及本小組委員議
    決有關事項，每日買賣之上市股票總金額在五千萬元以內授權財務部經理核定；
    但購入同一公司之股票及公司債累計金額已達五千萬元以上者應先呈報總經理核
    定，一億元以上應轉呈董事長核定」，被上訴人未先呈總經理核定，逾越前揭授
    權之規定，擅自於八十七年十月三十一日（星期六）至長鴻證券股份有限公司以
    每股三九．二元大量買進名佳利股票達一千五百張，共計五千八百八十七萬七千
    八百零八元，買入逾五千萬元，復於八十七年十一月二日（星期一）又至長鴻證
    券股份有限公司，再以每股三六．五元買進同一股票七百張，共計二千五百五十
    八萬四千八百五十三元，且買進方式係以單次可買進之最高量（４９９張）密集
    買進，然以該股行情並無如此之市場潛力，違反一般股票股資之經驗法則，嗣前
    揭股票於七日後（即八十七年十一月九日）因名佳利公司爆發地雷股事件而崩盤
    ，並於八十七年十一月二十三日遭停止交易處分，造成上訴人公司鉅額損失，有
    名佳利股票損益明細表附卷可稽（見原審卷第二十五頁），被上訴人並未以盡善
    良管理人之注意為之，而造成上訴人之損害，顯有因果關係，被上訴人自應負債
    務不履行損害賠償責任。被上訴人以前開作業要點並未落實執行為辯，然查：證
    人高榮富（當時為上訴人公司總經理）於八十九年十一月二十八日原審庭訊時證
    稱：「作業辦法有落實執行，是由八十七年四月至十一月間都有按作業辦法執行
    」（見原審卷第一三五頁八十九年十一月二十八日言詞辯論筆錄）。證人張乃雄
    （當時為上訴人公司副總經理）亦證稱：「（問：作業要點第四條第八款是否確
    實執行？）在我們知悉的情況下均有確實執行」（見同前卷第一三七頁八十九年
    十一月二十八日言詞辯論筆錄）以上足證作業要點確有執行，被上訴人所辯不足
    採。被上訴人雖不構成故意背信罪責，但仍難辭過失之責，仍難解免民事賠償責
    任。
  (二)查證人張乃雄為八十七年間上訴人公司之副總經理，並擔任上訴人公司證券投資
    小組召集人，被上訴人為上訴人公司之財務部經理，並為上開小組之委員，負責
    上市、櫃股票之買賣事宜，而證人高榮富則為當時上訴人公司之總經理，證人高
    榮富及張乃雄均為被上訴人之上司，對其業務之推展均有指導、監督、考評之責
    ，此為上訴人所不爭，乃該二證人均未能依領導統御之方法，嚴格管考被上訴人
    ，致被上訴人買入系爭股票逾五千萬元，未為呈報，亦不察查，上訴人督導階層
    ，此部損害之發生確有疏失。又就損害之擴大而言，依原審法院八十八年度自字
    第八六五號刑事案件中證人張光禹（見該卷第一０三頁反面）所述，買入名佳利
    股票之停損點為三五．五元，則上訴人如於停損點賣出名佳利股票時，則上訴人
    僅虧損六百三十五萬元。故就名佳利股票之操作而言，如上訴人依原訂停損點賣
    出名佳利股票，則上訴人公司就名佳利股票之投資，上訴人至少仍可獲利約一百
    五十餘萬元。而被上訴人於八十七年十一月三日即遭上訴人公司停止職務，惟上
    訴人遲不賣出名佳利股票，致造成損害擴大，上訴人與有過失，昭彰明甚。斟酌
    兩造之過失比例為：上訴人之過失為七，被上訴人之過失為三。
五、查本件上訴人請求賠償損失之金額二千萬元，此項金額為被上訴人所不爭（見本
    院卷第一三五頁言詞辯論筆錄），上訴人依債務不履行之法律關係訴請判命被上
    訴人給付二千萬元本息，依上述過失之比例，其請求在六百萬元本息範圍內應予
    准許，原審失察，遽予駁回上訴人此部分之訴，上訴論旨，仍執前詞，指摘原判
    決不當，聲明廢棄改判，為有理由，應改判如主文第二項所示。至逾前述金額部
    分，原審判決上訴人敗訴，理由雖有不同，但結果核無不同，仍應予維持，上訴
    論旨，仍執陳詞，聲明廢棄改判，為無理由，應予駁回上訴。
六、假執行部分：本件兩造均陳明願供擔保請准宣告假執行及免假執行，於上訴人勝
    訴部分，均核無不合，爰分別酌定相當之擔保金額准許之。
七、本件已依債務不履行之法律關係審酌如上，上訴人另依侵權行為之法律關係請求
    損害賠償，因兩者屬併存之關係，本院既已就債務不履行之法律關係為審酌，即
    無庸再就侵權行為法律關係為審認。又本件兩造其餘之攻防方法經審酌後與判決
    結果不生影響，無庸逐一論述，併此敘明。
八、據上論結，本件上訴為一部有理由，一部無理由，依民事訴訟法第四百四十九條
    第一項、第四百五十條、第七十九條但書、第四百六十三條、第三百九十條第二
    項、第三百九十二條，判決如主文。
中      華      民      國    九十      年     十一     月     十三     日
                                民事第八庭
                                    審判長法  官  鄭  三  源
                                          法  官  王  淇  梓
                                          法  官  郭  松  濤
右正本係照原本作成。
如不服本判決，應於收受送達後二十日內向本院提出上訴書狀，其未表明上訴理由者
，應於提出上訴後二十日內向本院補提理由書狀（均須按他造當事人之人數附繕本）
上訴時應提出委任律師或具有律師資格之人之委任狀；委任有律師資格者，另應附具
律師及格證書及釋明委任人與受任人有民事訴訟法第四百六十六條之一第一項但書或
第二項（詳附註）所定關係之釋明文書影本。
中      華      民      國    九十      年     十一     月     十六     日
                                          書記官  方  素  珍
附註：
民事訴訟法第四百六十六條之一（第一項、第二項）
對於第二審判決上訴，上訴人應委任律師為訴訟代理人。但上訴人或其法定代理人具
有律師資格者，不在此限。
上訴人之配偶、三親等內之血親、二親等內之姻親，或上訴人為法人、中央或地方機
關時，其所屬專任人員具有律師資格並經法院認為適當者，亦得為第三審訴訟代理人
。


司法院資訊處製作；財團法人民間司法改革基金會備份。
